【裁判字號】    97,易,4783
【裁判日期】    980408
【裁判案由】    詐欺等
【裁判全文】
臺灣臺中地方法院刑事判決              97年度易字第4783號
公  訴  人  臺灣臺中地方法院檢察署檢察官
被      告  己○○
            辛○○
            壬○○
前二人共同
選任辯護人  石娟娟律師
上列被告因詐欺案件，經檢察官提起公訴（97年度偵字第 10332
號、第10359號、第11243號、第26706號），本院判決如下：
    主    文
己○○共同意圖為自己不法之所有，以詐術使人將本人之物交付
，處有期徒刑拾月；又共同意圖為自己不法之所有，以詐術使人
將本人之物交付，處有期徒刑捌月；又共同意圖為自己不法之所
有，以詐術使人將本人之物交付，處有期徒刑月。應執行有期
徒刑壹年柒月。
辛○○共同意圖為自己不法之所有，以詐術使人將本人之物交付
，處有期徒刑壹年；又共同意圖為自己不法之所有，以詐術使人
將本人之物交付，處有期徒刑拾月。應執行有期徒刑壹年捌月。
壬○○共同意圖為自己不法之所有，以詐術使人將本人之物交付
，處有期徒刑捌月；又共同意圖為自己不法之所有，以詐術使人
將本人之物交付，處有期徒刑陸月。應執行有期徒刑壹年。
    犯罪事實
一、辛○○原為亨昌股份有限公司（原址設：臺中縣潭子鄉○○
    路○ 段1巷2號，下稱亨昌公司）之負責人，與壬○○、己○○均明知亨昌公司已因經營不善而陷於無資力之窘境，該公
    司支票未來將無兌現可能，而壬○○及己○○亦無資力且無
    實際經營公司之意，竟共同基於意圖為自己不法所有之犯意
    聯絡，擬以惡性倒閉方式，假藉購車名義，向金融機構詐騙
    貸款。約定由辛○○以每個月新臺幣（下同）1 萬元，作為
    壬○○出名擔任亨昌公司股東及董事之代價，並於96年8 月
    30日，先向經濟部申請變更亨昌公司負責人為壬○○；又於
    同年10月12日，再向經濟部申請變更亨昌公司負責人為己○○（亨昌公司變更登記事項情形，如附表摘要），以此方式
    取信貸款銀行，使貸款銀行誤認三人為公司之股東及前後任
    負責人。茲完成上開變更事項登記後，於96年10月22日，由
    己○○、壬○○、辛○○3 人共同出面，在臺中縣潭子鄉○○路○ 段1巷2號辦理對保，以亨昌公司名義為借款人，向聯
    邦商業銀行（以下簡稱聯邦銀行）虛偽申請購車貸款170 萬
    元，並由三人擔任亨昌公司之連帶保證人，同時簽發亨昌公
    司向第一商業銀行南臺中分行、土地銀行豐原分行、臺中商
    業銀行神岡分行、臺中商業銀行十九甲簡易型分行申請之支
    票總計36張予聯邦銀行，偽以遠期支票分36期支付貸款，用
    供購買車牌號碼0753-UJ號BMW牌745LIA型自小客車，使聯邦
    銀行承辦人員陷於錯誤，以為亨昌公司確有資力購車，因不
    知其等早已有計劃惡性倒閉，而於96年10 月25 日批覆核貸
    150 萬元，並依己○○等人之指示，如數撥款匯入車商指定
    之臺灣銀行虎尾分行帳號第000000000000號帳戶（戶名為劉
    妙華）。嗣後己○○等人僅繳付3期分期款，自97年2月起，
    未再繳付任何款項，並將上開自小客車予以典當處分得款花
    用。
二、己○○等3 人復食髓知味，另起犯意，於同年11月20日，將
    公司地址申請變更，遷移至臺中縣潭子鄉○○○路22號後，
    3人復共同出面，於96年12月5日，以己○○個人名義，向華
    南商業銀行龍江分行（以下簡稱華南銀行）虛偽申請購車貸
    款120 萬元，並由壬○○、辛○○擔任連帶保證人，用供購
    買車牌號碼8397-TY 號保時捷牌CAYENNES型自小客車，致使
    華南銀行承辦人員，因不知其等早已計劃惡性倒閉而陷於錯
    誤，因而核貸並如數撥款，其後己○○等人僅繳付2 期分期
    款後（全數為48期），自97年3月5日起，即未再繳付任何款
    項，並將上開自小客車予以典當處分得款花用。己○○等 3
    人貸得上開2 筆款項後，旋依計劃，放任亨昌公司倒閉，自
    97年2 月25日起，亨昌公司所開立之支票即大量退票，並遭
    公告列為拒絕往來戶，銀行始知受騙。
三、己○○另與甲○○（經通緝到案後另行審結）、真實姓名年
    籍不詳綽號「張先生」之成年男子，明知亨昌公司行將惡性
    倒閉，且該公司支票自始並無兌現可能，竟共同基於意圖為
    自己不法之所有之犯意聯絡，由己○○將亨昌公司向臺中商
    業銀行十九甲分行申設之帳號第10307 號帳戶支票交予甲○○等人，再由「張先生」於97年3月6日以電話聯絡吉凱科技
    有限公司（以下簡稱吉凱公司）負責人乙○○，佯以訂購電
    腦器材1 套，並由甲○○於同日在臺中縣潭子鄉○○○路22
    號，持屆期無兌現可能之票號0000000號、面額11萬3,600元
    之亨昌公司前開臺中商業銀行十九甲分行之支票，交付予不
    知情之乙○○，使乙○○陷於錯誤，於同日將吉凱公司所有
    之電腦器材1 套交付予甲○○。嗣因支票屆期退票，乙○○
    始知受騙。
四、案經聯邦銀行、吉凱公司告訴及臺灣歐利克股份有限公司（
    車商）告發，由臺灣臺中地方法院檢察署檢察官偵查起訴。
    理    由
一、訊據被告三人均否認有何詐欺之犯行，被告己○○辯稱：伊
    係經朋友介紹，想經營五金生意，才以100 萬元向辛○○購
    買亨昌公司，至於購車則是為接送公司客戶之用，後來因為
    原物料上漲，利潤微薄，公司才經營不善。另被告壬○○辯
    稱：伊確實為亨昌公司之股東，96年8 月30日亨昌公司將負
    責人由辛○○變更為伊，係公司原本就有股東輪流擔任負責
    人之制度；伊因係前任負責人，所以才擔任本件2 筆貸款之
    保證人；且伊擔任保證人時，名下仍有資產，並非無資力。
    至於被告辛○○則辯稱：伊原先係亨昌公司及運勝工業有限
    公司（以下簡稱運勝公司）之負責人，為徹底切割兩家公司
    財務，才決定將亨昌公司賣掉。因為己○○以100 萬元向伊
    購買亨昌公司，是幫他解決問題，所以才答應擔任購車貸款
    之保證人，且伊擔任保證人時仍有資力，並無詐騙告訴人之
    情形云云。
二、經查，被告三人於前揭時、地，以亨昌公司名義，向聯邦銀
    行辦理購車貸款150萬元（分36期清償），並由被告3人擔任
    保證人，同時開立亨昌公司之支票36張；另以被告己○○名
    義，向華南銀行辦理購車貸款120 萬元（分48期清償），並
    由被告壬○○、辛○○擔任保證人；惟上開款項，分別僅繳
    納3期及2期即停止繳納，且亨昌公司所簽發之支票，包括交
    付吉凱公司購買電腦器材之支票，均遭退票等情，業據證人
    即聯邦銀行車貸經理丙○○、聯邦銀行對保人員戊○○、華
    南銀行對保人員丁○○、台灣歐利克股份有限公司職員庚○○、及吉凱公司負責人乙○○等人，於本院審理中證述綦詳
    。
三、被告三人固執前揭情詞辯解，惟查：
  (一)被告辛○○於本院審理中自承：伊當時有2 家公司，原先經
    營得不錯，但近幾年經濟不景氣，週轉發生困難，朋友表示
    ，如兩家公司均有負債，則負債比過高，不利於向銀行貸款
    ，因此才先將亨昌公司負責人變更為壬○○，之後經別人建
    議，再把亨昌公司賣給己○○；伊當時在外面欠了很多錢，
    也有向地下錢莊借錢，公司每天都有很多人來要錢等語（本
    院98年3月25日審判筆錄第18-19頁）。足以證明亨昌公司當
    時已有經營不善之情形，且因債信不佳，而無法獲得銀行正
    常之融資。
  (二)又被告辛○○於檢察官偵訊時亦供稱：因我經營不下去，有
    人建議，我就上網找代辦公司，能否幫我向銀行貸款解決困
    難，後來他建議我賣掉，對方介紹己○○來跟我談等語（97
    年度偵字第10332 號卷第35頁）。由此可知，被告辛○○將
    亨昌公司之股份轉讓予被告己○○，主要目的是準備向銀行
    辦理貸款，此變更公司負責人之方式，應係辦理貸款手段之
    一，其並無變賣公司之真意甚明。
  (三)另被告壬○○雖列名為亨昌公司之股東，甚至於96年8 月30
    日再變更登記擔任亨昌公司之負責人。惟被告辛○○於本院
    審理時供稱被告壬○○與伊合夥創立亨昌公司之出資 額 為
    100萬元（本院同日筆錄第18頁），業與96年8月30日以前，
    被告壬○○所登記持有亨昌公司之股份700 股，每股1000元
    ，總額70萬元一情不符（參卷附亨昌公司經濟部登記資料）
    。而被告壬○○於本院審理時對於伊當時投資亨昌公司之出
    資額，竟答稱想不來（本院同日筆錄第21頁），亦與經驗法
    則有違。再參以被告辛○○對於為何於96年8 月30日突然將
    公司負責人變更為壬○○，供稱係為了切割亨昌公司與運勝
    公司之財務信用（本院同日筆錄第19頁）；惟被告壬○○則
    供稱：公司負責人會輪動，是股東會決議讓他做看看等語（
    本院同日筆錄第21頁），兩人之供述已互不一致。益證，被
    告壬○○應僅係亨昌公司名義上之股東（即俗稱之“人頭”
    ）。被告辛○○於96年8 月30日將亨昌公司負責人變更為被
    告壬○○，主要目的係在為伊向銀行詐貸購車款作預先準備
    。
  (四)被告辛○○及己○○固又辯稱確實以100 萬元買賣亨昌公司
    之股權。惟被告己○○自承：伊對五金經營不是很了解，還
    在學習階段（本院同日筆錄第16-17 頁），既然如此，豈會
    願意花100萬元買下亨昌公司。又關於100萬元資金之來源，
    被告己○○先稱是自伊母親戶頭領出；後改稱：錢都是伊姐
    姐在保管；再改稱：錢是朋友劉振東返還的借款等語（本院
    同日筆錄第13頁）。按100萬元並非小數目，倘真有以100萬
    元購買亨昌公司之事實，何以對於資金來源無法交待清楚。
    再參以被告己○○供稱交付100 萬元予被告辛○○之時間係
    在96年9 月底、10月初以現金交付（本院同日筆錄第14頁）
    ；惟被告辛○○供稱收受己○○100 萬元時間，先稱：96年
    農曆過完年，再改稱96年5、6月，再改稱變更公司負責人之
    前（本院同日筆錄第19頁），兩人供述之情節已不一致。且
    100 萬元並非小數，兩人卻供稱均以現金交易，亦與常情有
    違，所辯均不足採信。足證，被告己○○並無以100 萬元向
    被告辛○○購買亨昌公司之情事。
  (五)被告己○○固又辯稱：伊擔任負責人後所購買的二部汽車，
    其中BMW 廠牌的車子是準備接送公司客戶使用，另一部保時
    捷車子，則是供自己使用，確實係因為需要才購車云云。惟
    被告壬○○於本院審理時則供稱：之前公司並無為專門接送
    客戶而買車之事（本院同日筆錄第23頁）。再參以被告辛○○供稱：亨昌公司當時因整體大環境惡化，公司已經快撐不
    下去了（本院同日筆錄第20頁），顯見被告己○○接手亨昌
    公司時，公司體質及大環境均屬不佳，加上被告己○○甫接
    手公司，營運未上軌道，豈會輕易花錢購買豪華汽車而只是
    為了接送客戶。此外，被告己○○既自稱係以100 萬元購買
    亨昌公司，隨即又分別花費150萬元及120萬元購買2 部豪華
    汽車，且購車之成本，遠比購買公司之股權要高，此舉亦違
    反經驗法則。況且，被告己○○在購成2 部汽車後，隨即將
    車輛交付地下錢莊典當換取現金，甚至在購買第2 部汽車後
    ，又意圖購買第3 部汽車，並據證人庚○○證述在卷（本院
    98年2月11日審判筆錄第6頁）。綜上足證，被告等人並無購
    買汽車之真意，其目的係以購車為由，以便向銀行取得貸款
    甚明。
  (六)又被告壬○○實際上並非亨昌公司之股東或負責人，已如前
    述；另被告辛○○於96年10月12日將股份移轉登記予被告己○○後，亦非亨昌公司之股東，惟被告己○○以亨昌公司名
    義購車辦理貸款時，被告壬○○及辛○○竟均同意擔任保證
    人，並提供不動產作為擔保；甚至在第2 次被告己○○以個
    人名義購車貸款時，被告壬○○、辛○○仍願意擔任保證人
    。此一事實，除呼應前開所述雙方有關亨昌公司股權之買賣
    係虛偽外，亦足以證明，購車辦理貸款，應係被告辛○○為
    解決亨昌公司財務，而與被告己○○、壬○○共同謀議之手
    段。再參以證人庚○○於本院審理時證稱：我覺得被告辛○○是負責人，己○○只是人頭，因為當時都是辛○○在主導
    ，而且公司章也是由辛○○提供（本院98年2 月11日審判筆
    錄第5 頁）；及證人戊○○證稱：主要是和辛○○聯絡（本
    院同日筆錄第15頁）；以及證人丙○○證稱：伊打電話去公
    司，都是辛○○接的電話，沒有找到己○○，只能用行動電
    話和己○○聯繫等語（本院98年3 月25日審判筆錄第25頁）
    ，均足以證明，被告辛○○確實為本案購車貸款之主事者甚
    明。
  (七)至於被告辛○○及壬○○均辯稱：伊2 人當時名下尚有資產
    ，有能力擔任保證人，並無詐欺之意圖。惟查：被告2 人提
    出之稅務電子閘門財產調件明細表（本院卷第61-62 頁），
    固顯示被告名下確實尚有資產，惟該明細表並未顯示被告 2
    人之負債。茲參照被告辛○○自承，當時公司經營困難，還
    因此向地下錢莊舉債，已如前述，及被告2 人作為擔保本件
    借款之不動產，均已設定高額之第一順位抵押權，有土地及
    建物登記謄本在卷可佐（本院卷第69-84頁；第107-119頁）
    ；以及案發後，被告未與被害銀行協調解決清償債務，僅放
    任銀行假扣押前開已無價值之不動產（見本院卷第106 頁聯
    邦銀行呈報狀），致被害銀行求償無門；以及亨昌公司之前
    開支票，在辦理第二部汽車貸款後，自97年2 月起突然大量
    跳票，總計72張，金額高達525 萬元，另被告辛○○另一家
    運勝公司，亦大量跳票75張，金額高達648 萬元，有法務部
    票據用資訊連結作業查詢資料在卷可憑（97年度偵字第1035
    9號卷49-58頁），均足以證明，被告辛○○等人在辦理前開
    購車貸款後，即放任公司惡性倒閉之事實，至為灼然。
  (八)被告等人固又辯稱：本案兩件貸款案，核貸銀行係經過文件
    審查及徵信過程後，認定被告等人符合貸款及擔任保證人之
    資格，始撥付貸款，銀行並無陷於錯誤云云。惟查：倘銀行
    知悉被告壬○○並非亨昌公司之股東或負責人，倘銀行知悉
    被告己○○實際上並未以100 萬元購買亨昌公司之股權，倘
    銀行知悉亨昌公司營業早已出現問題、倘銀行知悉被告等人
    並無購車之真意，只是為騙取貸款，則銀行豈會同意本件車
    貸。被告等人之辯解，顯係強辭奪理，欲蓋彌彰，益證銀行
    同意本件車貸案，確實是被告等人施用詐術之結果。
  (九)另被告己○○明知亨昌公司之支票屆期必無法兌現，仍於支
    票帳戶已於97年2 月25日被列為拒絕住來戶後之97年3月6日
    ，仍交付亨昌公司之支票作為向吉凱公司購買電腦器材之貨
    款，使不知情之吉凱公司負責人乙○○因而受騙，其確有不
    法所有之意圖，亦堪認定之。
  (十)綜上所述，被告三人之辯解均不足為採，此外，復有台中商
    業銀行十九甲分行97.05.21中十九字第097093000062號函附
    之亨昌公司交易明細表1 份、台中商業銀行神岡分行97.05.
    22中神岡字第0970400140號函附之亨昌公司開戶日起迄97年
    5 月12日止之交易明細、台灣土地銀行豐原分行97.05.20豐
    存字第0970000650號函附之亨昌公司自開戶日起至97年5 月
    12日止之交易明細、台灣土地銀行豐原分行97.05.20豐存字
    第0970000651號函附之運勝工業公司自開戶日起至97年5 月
    12日止之交易明細、台灣歐利克股份有限公司入金履歷、訪
    視報告書、本票（發票人：己○○、壬○○、辛○○，指定
    受款人：台灣歐利克公司）、授權書、吉凱科技有限司出貨
    單、合作金庫銀行進化分化97.05.27合金進化字第09700020
    43號函附之運勝工業公司自開戶日起迄97年5 月12日止之交
    易明細表、亨昌股份有限公司之公司基本資料、車號 2133-
    WD、0753-UJ自小客車車籍查詢資料、法務部-票據信用資訊
    連結作業查詢資料、第一商業銀行南台中分行97.05.22一南
    中字第105號函附之亨昌公司帳號00000000000自開戶日起迄
    97年5 月12日止之交易明細資料、稅務電子閘門財產調件明
    細表1 份、貸款暨動產抵押契約書、動產擔保交易動產抵押
    設定登記申請書、債權移轉證明書、動產擔保交易移轉契約
    書、動產擔保交易登記申請書、汽車新領牌登記書、聯邦商
    業銀行本票（96.10.2 發票人：己○○、壬○○、辛○○，
    面額150萬元）影本1紙、聯邦商業銀行第二類票據信用資料
    查覆單、聯邦銀行汽車貸款申請書、授信覆批書、借款契約
    書（汽車貸款專用）等在卷可資佐證，事證明確，被告三人
    犯行已堪認定。
四、核被告三人所為均係犯刑法第339條第1項之詐欺取財罪。被
    告己○○、辛○○、壬○○三人就犯罪事實欄一、二之犯行
    ；及被告己○○、甲○○、「張先生」就犯罪事實欄三之犯
    行，分別具有犯意聯絡及行為分擔，為共同正犯。被告己○○前後三次詐欺犯行，及被告辛○○、壬○○前後二次詐欺
    犯行，均犯意各別，行為有異，均應分論併罰。爰審酌被告
    三人利用公司登記事項取信被害銀行，再假藉購車名義，向
    銀行詐騙貸款後，即放任公司倒閉，其行徑殊不足為取，及
    被告三人詐騙之銀行金額分別為150萬元及120萬元，被告辛○○實為本案之主事者，而被告壬○○係配合辛○○而擔任
    保證人，情節較為輕微，另被告己○○尚利用「芭樂票」向
    吉凱公司詐購電腦器材金額為11萬餘元，以及被告三人迄未
    與被害人和解，且犯後均否認犯行等一切情狀，分別量處如
    主文所示之刑，並均定應執行刑，以資儆懲。
據上論斷，應依刑事訴訟法第299條第1項前段，刑法第28條、第
339 條第1項、第51條第5款，刑法施行法第1條之1，判決如主文
。
中    華    民    國    98    年    4     月    8     日
                  刑事第九庭  審判長法官  簡源希
                                    法官  戴博誠
                                    法官  高英賓
以上正本證明與原本無異。
如不服本判決應於收受判決後10日內向本院提出上訴書狀，並應
敘述具體理由；其未敘述上訴理由者，應於上訴期間屆滿後20日
內向本院補提理由書（均須按他造當事人之人數附繕本）「切勿
逕送上級法院」。
                                  書記官  司立文
中    華    民    國    98    年    4     月     8    日
享昌公司變更登記事項摘要：
┌─────┬───────┬───────┬───────┬──────┐
│          │96.8.30以前   │96.8.30       │96.10.12      │96.11.20    │
├─────┼───────┼───────┼───────┼──────┤
│辛○○股份│2600          │1500          │0             │0           │
│之變動    │（每股1000元）│（每股1000元）│（每股1000元）│（每股10元）│
├─────┼───────┼───────┼───────┼──────┤
│壬○○股份│700           │2600          │2600          │260000      │
│之變動    │              │              │              │            │
├─────┼───────┼───────┼───────┼──────┤
│己○○股份│0             │0             │1500          │450000      │
│之變動    │              │              │              │            │
├─────┼───────┼───────┼───────┼──────┤
│公司其他變│負責人：辛○○│負責人：壬○○│負責人：己○○│公司地址變更│
│更事項    │              │              │              │            │
└─────┴───────┴───────┴───────┴──────┘
附錄論罪科刑法條：
中華民國刑法第339條
意圖為自己或第三人不法之所有，以詐術使人將本人或第三人之
物交付者，處5年以下有期徒刑、拘役或科或併科1千元以下罰金
。
以前項方法得財產上不法之利益或使第三人得之者，亦同。
前二項之未遂犯罰之。


司法院資訊處製作；財團法人民間司法改革基金會備份。
